ACORDAO-COMPLETO-2426854

ACÓRDÃO 4026/2021 ATA 7/2021 - PRIMEIRA CÂMARA

VISTOS, relatados e discutidos estes autos de recurso de reconsideração interposto pela Sra. Paula Alexandra Fatur Santos contra o Acórdão 1231/2020-TCU-Primeira Câmara, que apreciou tomada de contas especial instaurada pela Coordenação de Aperfeiçoamento de Pessoal de Nível Superior (Capes) , em razão da não comprovação da regular aplicação dos recursos repassados pela União por meio do Termo de Compromisso BEX 2075/95-4, que tinha por objeto o afastamento da recorrente do país para realizar curso de doutorado junto à McGill University, Canadá, no período de 1º/9/1996 a 30/8/2000, com bolsa daquela coordenação,
ACORDAM os Ministros do Tribunal de Contas da União, reunidos em sessão da Primeira Câmara, ante as razões expostas pelo relator, em:
9.1. com fundamento nos arts. 32 e 33 da Lei 8.443/1992, conhecer do recurso de reconsideração para, no mérito, negar a ele provimento, mantendo inalterado o Acórdão 1231/2020-TCU-Primeira Câmara;
9.2. dar ciência desta deliberação à recorrente.

Recurso de reconsideração interposto contra o Acórdão 1.231/2020-1ª Câmara, que apreciou tomada de contas especial instaurada pela Coordenação de Aperfeiçoamento de Pessoal de Nível Superior (Capes), em razão da não comprovação da regular aplicação dos recursos repassados pela União por meio do Termo de Compromisso BEX 2075/95-4, que tinha por objeto o afastamento do país da recorrente para realizar curso de Doutorado, junto à Universidade de McGill University, Canadá, no período de 1º/9/1996 a 30/8/2000, com bolsa daquela Coordenação.

Primeira Câmara

Coordenação de Aperfeiçoamento de Pessoal de Nível Superior.

3. Interessados/Responsáveis/Recorrentes:
3.1. Responsável: Paula Alexandra Fatur Santos (XXX.529.390-XX)
3.2. Recorrente: Paula Alexandra Fatur Santos (XXX.529.390-XX).

13.1. Ministros presentes: Walton Alencar Rodrigues (Presidente), Benjamin Zymler (Relator), Vital do Rêgo e Jorge Oliveira.
13.2. Ministros-Substitutos presentes: Augusto Sherman Cavalcanti e Weder de Oliveira.

ACORDAO-COMPLETO-2518992

Acórdão de Relação 2740/2021 - Plenário

Acórdão de Relação

PAULA ALEXANDRA FATUR SANTOS

BENJAMIN ZYMLER

Ministro Bruno Dantas.

Reproduzo inicialmente a instrução de auditora da Secretaria de Recursos (peça 87) , que contou com a anuência do corpo diretivo da mencionada unidade técnica (peças 88 e 89) :
"INTRODUÇÃO
1.	Trata-se de recurso de reconsideração interposto por Paula Alexandra Fatur Santos (peça 74) , contra o Acórdão 1231/2020-TCU-Primeira Câmara (peça 62) , da relatoria do Min. Bruno Dantas. A deliberação recorrida apresenta o seguinte teor (destacando-se os itens impugnados) :
9.1. com fundamento nos arts. 1º, inciso I, 16, inciso III, alínea "b", e 19, da Lei 8.443/1992, julgar irregulares as contas de Paula Alexandra Fatur Santos (XXX.529.390-XX) , condenando-a ao pagamento do débito no valor de R$ 207.782,02 (duzentos e sete mil setecentos e oitenta e dois reais e dois centavos ) , na data de 18/1/2007, atualizado monetariamente e acrescido dos juros de mora devidos, calculado desde a data de ocorrência indicada até sua efetiva quitação, na forma da legislação vigente, fixando o prazo de 15 (quinze) dias, a contar do recebimento da notificação, para que seja comprovado, perante este Tribunal, o recolhimento da quantia à Coordenação de Aperfeiçoamento de Pessoal de Nível Superior, nos termos do art. 23, inciso III, alínea "a", da referida Lei, c/c o art. 214, inciso III, alínea "a", do Regimento Interno do TCU;
9.2. com fundamento no art. 26 da Lei 8.443/1992, autorizar, se requerido, o pagamento da importância devida em até 36 (trinta e seis) parcelas mensais e consecutivas, fixando o prazo de 15 (quinze) dias, a contar do recebimento da notificação, para que seja comprovado, perante este Tribunal, o recolhimento da primeira parcela, e de 30 (trinta) dias, a contar da parcela anterior, para que seja comprovado o recolhimento das demais parcelas, devendo incidir sobre cada valor mensal os devidos acréscimos legais, na forma prevista na legislação vigente, além de alertar que a falta de comprovação do recolhimento de qualquer parcela importará no vencimento antecipado do saldo devedor, nos termos do art. 217 do Regimento Interno do TCU;
9.3. com fundamento no art. 28 da Lei 8.443/1992, autorizar, desde logo, a cobrança judicial das dívidas, caso não atendida a notificação; e
9.4. dar ciência deste acórdão à Coordenação de Aperfeiçoamento de Pessoal de Nível Superior e à responsável.
HISTÓRICO
2.	A tomada de contas especial (TCE) sob comento foi instaurada pela Coordenação de Aperfeiçoamento de Pessoal de Nível Superior (Capes) , em desfavor de Paula Alexandra Fatur Santos, em razão da não comprovação da regular aplicação dos recursos repassados pela União por meio do Termo de Compromisso BEX 2075/95-4 (peça 7) firmado entre a Fundação Capes e Paula Alexandra Fatur Santos, e que tinha por objeto o afastamento do país para realizar curso de Doutorado, junto à Universidade de McGill University, Canadá, no período de 1º/9/1996 a 30/8/2000 (peça 5, p. 3) , com bolsa daquela Coordenação. 
2.1	O referido termo foi firmado no valor de R$ 188.897,29, sendo todo o valor à conta do concedente, portanto não houve contrapartida. 
2.2.	A prestação de contas e complementações foram analisadas por meio dos documentos constantes nas peças 4 e 13, tendo sido concluído, no relatório do tomador de contas especiais à peça 42, pela não comprovação do cumprimento do curso de doutorado.
2.3.	No âmbito do TCU, a responsável foi regularmente citada e apresentou suas alegações de defesa (peça 56) . Em sua análise de mérito, a unidade instrutora concluiu pela rejeição das alegações de defesa e propôs julgar irregulares suas contas, com a imputação do débito. Quanto à multa, registrou ter ocorrido a prescrição da pretensão punitiva (peça 58) .
2.4.	O encaminhamento contou com a anuência do MP/TCU (peça 61) e do relator (peça 63) resultando no acórdão atacado.
2.5.	Inconformada, Paula Alexandra Fatur Santos interpôs recurso de reconsideração (peça 74) requerendo o arquivamento da TCE por motivo de prescrição do debito. 
2.6. 	Passa-se à análise do presente recurso. 
ADMISSIBILIDADE
3.	Reitera-se os exames preliminares de admissibilidade contidos na peça 76, ratificados pelo Ministro-Relator Benjamin Zymler na peça 79, que concluiu pelo conhecimento do recurso, com a suspensão dos efeitos dos itens 9.1 e 9.3 do Acórdão 1231/2020-TCU-Primeira Câmara. 
MÉRITO
4.	Delimitação
4.1.	 Constitui objeto do recurso as seguintes questões:
	a) se houve prescrição do débito (peça 74, p. 2-9) ;
	b) se a responsabilidade da recorrente deve ser afastada (peça 74, p. 9-11) .  
4.2.	A alegação de prescrição assume particular relevância neste processo, dado o recente julgamento, pelo Supremo Tribunal Federal, do RE 636.886 (tema 899 da repercussão geral) , enunciando-se a tese de que "é prescritível a pretensão de ressarcimento ao erário fundada em decisão de Tribunal de Contas". 
4.3.	Os significativos impactos deste julgamento justificam uma análise mais detalhada do tema, motivo pelo qual a arguição de prescrição, embora tenha um caráter preliminar, será examinada ao final, abordando-se os vários aspectos envolvidos. 
5.		Se a responsabilidade da recorrente deve ser afastada (peça 74, p. 9-11) .  
5.1.	A recorrente afirma que não pode ser responsabilizada para devolver os valores questionados, com base nos seguintes argumentos: 
	a) sofreu com problemas administrativos da própria Universidade de McGill University que acarretaram problemas para o encerramento do curso;
	b) tais problemas fizeram com que a recorrente não pudesse defender sua tese de doutorado dentro dos prazos e condições que lhe foram concedidos, sendo necessários mais 6 meses de estudo para a conclusão do curso;
	c) a recorrente foi acometida por problemas médicos, além de financeiros, já que não recebia mais a bolsa da Capes, o que lhe impossibilitou a conclusão do curso; 
	d) em razão de problemas de erros procedimentais de responsabilidade da Universidade McGill, que não orientou a recorrente como deveria, a recorrente submeteu seu trabalho a orientador externo que o avaliou com nota "A", procedimento que levou o comitê da universidade a alterar sua nota final para o status de "em continuação";
	e) em razão desses graves acontecimentos, a recorrente desenvolveu uma doença de difícil tratamento e sem cura denominada cistite intersticial, que teve de tratar para conter o seu avanço;
	f) em dezembro de 2001, sem mais conseguir se manter no Canadá, e com um quadro de depressão e esgotamento mental, a recorrente não pode fazer a defesa da sua tese de doutorado por culpa da instituição de ensino e de problemas de saúde, inexistindo responsabilidade de sua parte pelos eventos que se sucederam.
Análise
5.2.	Os argumentos do recorrente não merecem prosperar. Verifica-se que constam dos autos elementos probatórios robustos que caracterizam a responsabilidade de Paula Alexandra Fatur Santos, ex-bolsista, em função do descumprimento do Termo de Compromisso BEX 2075/95-4 (peça 7) , em virtude da não comprovação da conclusão do curso de doutorado no exterior.
5.3.	Nesse sentido, deve-se esclarecer que, conforme jurisprudência pacífica desta Corte, para que se imponha a obrigação de repor um dano ao erário, não é necessário caracterizar dolo ou má-fé por parte dos responsáveis, bastando que se caracterize uma conduta culposa stricto sensu, por imperícia, imprudência ou negligência, da qual resulte um dano ao erário, passível de ressarcimento à luz da Lei 8.443/1992 e da Constituição Federal (Acórdão 1559/2014-TCU-Plenário, Rel. Ana Arraes, 3694/2014-2ª Câmara, Rel. André de Carvalho e 5.297/2013-1ª Câmara, Rel. José Múcio) . 
5.4.	Basta identificar o responsável pelos atos ilícitos e pelo dano ocasionado, quantificar o mencionado dano e estabelecer o nexo de causalidade entre o citado dano e os atos omissivos ou comissivos praticados pelo responsável. Tudo isso está claramente demonstrado nos autos, não podendo ser aceitos os argumentos da responsável.
5.5.	Os argumentos em relação aos erros procedimentais da universidade e à doença que teriam sido os responsáveis pela não conclusão do curso de doutorado não procedem, considerando que, ao solicitar renovação da bolsa por mais 6 meses, a partir de março/2000, a recorrente informou que havia sido aprovada na avaliação compreensiva da instituição de ensino. Entretanto, não encaminhou documento que comprovasse essa informação, motivo pelo qual a Capes não renovou a bolsa, o que evidencia a responsabilidade da recorrente. Esses argumentos já haviam sido rechaçados no voto condutor do acórdão atacado:
16. A responsável informou na sua defesa que os problemas administrativos ocorridos junto à universidade canadense impediram a defesa de sua tese nos prazos e condições que lhe foram concedidos, sendo necessário mais seis meses de estudo para conclusão do curso. Contudo, o que se verifica é que se passaram mais de doze meses entre a avaliação de outubro de 2000 e o seu efetivo retorno ao país.
17. Quanto ao seu quadro de saúde, como anotado pela unidade instrutora, os principais documentos apresentados, quais sejam, uma avaliação psicológica e dois atestados médicos, são relativamente recentes, pois remontam aos anos de 2018 e 2019, portanto, distantes dos acontecimentos por ela narrados. 
18.	 Verifico, ainda, a existência de alguns recibos de medicamentos adquiridos no ano de 2001. Contudo, tais documentos não estão acompanhados de relatórios ou avaliações que correlacionem o quadro de saúde da ex-bolsista e a impossibilidade de concluir o curso, o que seria necessário para estabelecer o nexo de causalidade sustentado pela responsável.
5.6.	Assim, considerando que a recorrente descumpriu os compromissos assumidos, em especial o item 5 do Termo de Compromisso BEX2075/95-4 (peça 7, p. 5) , e que não logrou comprovar que sua responsabilidade deve ser afastada, lhe cabe a devolução das parcelas recebidas. 
6.	Se houve prescrição do débito (peça 74,  p. 2-11) .
6.1.	Defende-se no recurso que se operou a prescrição, com base nos seguintes argumentos: 
	a) de acordo com recente julgado da corte catarinense, cujo trecho foi transcrito à peça 74, 2-7, embora haja entendimento da imprescritibilidade da pretensão de ressarcimento ao erário firmada pelo Supremo Tribunal Federal (STF) em sede de Repercussão Geral no julgamento do RE n. 852.475 (Tema 897) , que decidiu que "São imprescritíveis as ações de ressarcimento ao erário fundadas na prática de ato doloso tipificado na Lei de Improbidade Administrativa", esta tese não merece ser aplicada ao presente caso, porquanto não houve a comprovação do dolo por parte da recorrente;
	b) conforme reconhecido na própria decisão vergastada, o fato gerador da irregularidade data de 18/1/2007 e o ato de ordenação da citação ocorreu em 28/5/2019, portanto, transcorreram-se mais de 5 anos (cinco) anos para que se apurasse o dolo da responsável;
	c) acerca do tema, a jurisprudência cujos trechos foram transcritos à peça 7, p. 7-11 (Agravo de Instrumento 4004332-35.2019.8.24.0000, de Ponte Serrada, relatado pelo Des. Odson Cardoso Filho, Quarta Câmara de Direito Público, de 19/92019, TJSC, Apelação Cível 0900147-19.2018.8.24.0004, de Araranguá, relatada pelo Des. Jorge Luiz de Borba, Primeira Câmara de Direito Público, de 3/12/2019) . Peça 74, p. 8-11) confirma que a tese da imprescritibilidade não procede em caso de ausência de dolo ou culpa.  
Análise
6.2.	No caso em exame, a alegação de prescrição assume particular relevância, dado o recente julgamento, pelo STF, do RE 636.886 (tema 899 da repercussão geral) . Naquele processo foram fundamentadas as seguintes premissas, que serão consideradas no presente exame:
	a)  pela jurisprudência até então vigente, a pretensão punitiva exercida pelo Tribunal de Contas estava sujeita à prescrição, regida pelos critérios fixados no Acórdão 1441/2016-TCU-Plenário. Já quanto ao débito, a ação de ressarcimento era considerada imprescritível, por expressa previsão do art. 37, § 5º, da Constituição Federal. No entanto, ao julgar o RE 636.886, o STF conferiu nova interpretação a esse dispositivo, fixando a tese de que "é prescritível a pretensão de ressarcimento ao erário fundada em decisão de Tribunal de Contas";
	b)  embora o RE 636.886 tenha por objeto a execução de acórdão condenatório proferido pelo TCU, a interpretação conferida pelo STF ao art. 37, § 5º, da Constituição, afeta a ação de ressarcimento como um todo, abrangendo não só a execução, mas também a pretensão condenatória. E, ao contrário da decisão proferida no julgamento do tema 897 (RE 852.475) , no tema 899, relativo à atuação do Tribunal de Contas, a conclusão de que a pretensão de ressarcimento é prescritível foi estabelecida de forma categórica, sem ressalvar as condutas dolosas;
	c)  as pretensões punitiva e de ressarcimento devem observar o mesmo regime na atividade de controle externo, dado o objetivo comum da prescrição, de fixar prazo para o Tribunal de Contas agir, buscando caracterizar o ilícito, identificar seu autor, dimensionar as consequências da conduta (em especial, a quantificação do dano) e impor as consequências legais, independentemente do fato de tais consequências terem natureza punitiva ou ressarcitória;
	d)  o Código Civil e a Lei 9.873/1999 constituem as duas alternativas que, de forma mais consistente, polarizam os debates acerca do regime de prescrição a ser observado no processo de controle externo. Não obstante a relevância dos fundamentos utilizados no Acórdão 1441/2016-TCU-Plenário, favoráveis à aplicação do Código Civil, a Lei 9.873/1999 adota balizas usuais no âmbito do direito público, prevê causas de interrupção em tudo compatíveis com o processo de controle externo e já vem sendo utilizada pelo STF para limitar o exercício da pretensão punitiva pelo TCU, em decisões posteriores ao Acórdão 1441/2016-TCU-Plenário. Assim, até que sobrevenha norma específica, entende-se que a prescrição das medidas de ressarcimento a cargo do tribunal de contas deve observar o regime Lei 9.873/1999;
	e)  considerando, porém, que o acórdão proferido no RE 636.886 ainda está sujeito à oposição de embargos declaratórios, não é recomendável reconhecer a prescrição desde logo, ante a possibilidade de esclarecimento da decisão em sentido diverso do ora defendido (como, por exemplo, no que se refere aos atos dolosos) ou mesmo a modulação de seus efeitos, para preservar as ações de controle instauradas com base no entendimento jurisprudencial até então vigente;
	f)  assim, nos casos em que a prescrição não tenha ocorrido por nenhum dos dois regimes (Código Civil ou Lei 9.873/1999) , o desfecho do processo não se alterará, qualquer que seja a premissa adotada (imprescritibilidade, prescritibilidade pelo Código Civil ou pela Lei 9.873/1999) , viabilizando-se o imediato julgamento. Já nas situações em que a pretensão de ressarcimento esteja prescrita por algum dos dois regimes, ou por ambos, é recomendável que o julgamento do processo seja sobrestado, até ulterior deliberação do Tribunal. 
6.3.		Partindo-se dessas premissas, passa-se ao exame da prescrição no caso em exame.  
Análise da prescrição segundo os critérios do Acórdão 1441/2016-TCU-Plenário.
6.4.		No que se refere à pretensão punitiva, o TCU tem tradicionalmente aplicado os critérios definidos no Acórdão 1441/2016-TCU-Plenário, que, em incidente de uniformização de jurisprudência, orientou-se pela aplicação do Código Civil. Por este acórdão, em linhas gerais, a prescrição subordina-se ao prazo geral de dez anos (CC, art. 205) , contado a partir da data da ocorrência do fato e interrompido pelo ato que ordenar a citação, a audiência ou a oitiva da parte.
6.5.	Entre outras razões que justificaram a adoção desse critério, destaca-se a de que o citado dispositivo constitui uma cláusula geral a ser empregada sempre que a pretensão for prescritível, mas a lei não estabelecer um prazo específico, como na hipótese.
6.6.	Aplicando essas balizas ao caso em exame, verifica-se que se operou a prescrição da pretensão punitiva, considerando que o fato gerador da irregularidade ocorreu em 28/9/2002, data estabelecida para a prestação de contas (peça 10, p.2-3) , e o ato de ordenação da citação ocorreu em 28/5/2019 (peça 51) , inviabilizando a aplicação da multa do art. 57, da Lei 8.443/1992. 
6.7.	O próprio tribunal, no acórdão recorrido, reconheceu que havia se operado a prescrição (§ 8 do voto 63) . 
6.8.	Considerando a premissa de que as pretensões punitiva e de ressarcimento se submetem ao mesmo regime, conclui-se que, tanto a possibilidade de aplicação de multa, como a condenação ao ressarcimento, estariam prescritos, caso fossem adotados, para ambos os fins, os parâmetros definidos no Acórdão 1441/2016-TCU-Plenário.
Análise da prescrição pelo regime da Lei 9.873/1999 (MS 32.201) . 
6.9.		Adotando-se as premissas fixadas na Lei 9.873/1999 ao caso em exame, observa-se que também teria ocorrido a prescrição. Para tanto, é preciso considerar os seguintes parâmetros:
	a) Termo inicial: 
6.10.	A Lei 9.873/1999, art. 1º, traz previsão expressa a respeito do início do prazo que deverá ser contado da data da prática do ato ou, no caso de infração permanente ou continuada, do dia em que tiver cessado. 
6.11.	Na hipótese em exame, a bolsista infringiu o termo de compromisso quando deixou de apresentar a prestação de contas em 28/9/2002, data fixada pela Coordenação de Acompanhamento de Bolsas no Exterior, no Ofício/CBE/ 130/2002, de 10/9/2002 (peça 10, p. 2-3) , cuja confirmação de recebimento pela recorrente data de 14/10/2002 (peça 11, p. 1) .   
6.12.	Note-se, porém, que ainda que se considerasse a infração como instantânea, embora com efeitos permanentes, essa caracterização seria indiferente, no caso concreto. Como evidenciam as causas interruptivas elencadas adiante, a prescrição teria se operado, mesmo que se considerasse a data de cálculo do débito, cuja cotação é de 18/1/2007 (peça 36) como termo inicial.
	b) Prazo:
6.13.	A Lei 9.873/1999 apresenta um prazo geral, de cinco anos (art. 1º) , e um prazo especial, previsto no art. 1º, § 2º, a saber: "quando o fato objeto da ação punitiva da Administração também constituir crime, a prescrição reger-se-á pelo prazo previsto na lei penal". Entretanto, essa hipótese não se aplica ao caso em exame.
	c) Interrupções por atos inequívocos de apuração dos fatos:
6.14.	No regime da Lei 9.873/1999, a prescrição se interrompe "por qualquer ato inequívoco, que importe apuração do fato" (art. 2º, II) . Com esse fundamento, a prescrição foi interrompida em:
	1) 10/1/2007, com a nota técnica que encaminhou o processo para a auditoria com vistas à apuração dos fatos (peça 13 e 14) ;
	2) 12/1/2007, com a 1ª notificação 7/2007 à recorrente, solicitando a entrega das prestações de contas dos recursos repassados (peça 17) , cujo AR é de 25/1/2007 (peça 18) ;
	2) 30/1/2008, com a 2ª notificação 58/2008 à recorrente, solicitando a entrega das prestações de contas dos recursos repassados (peça 22) , cujo AR é de 6/2/2008 (peça 23) ;
	3) 22/4/2008, com a 3ª notificação 149/2008 à recorrente, solicitando a entrega das prestações de contas dos recursos repassados (peça 24) , cujo AR é de 30/4/2008 (peça 25) ;
	4) 10/6/2008, com a 4ª notificação 223/2008 à recorrente, solicitando a entrega das prestações de contas dos recursos repassados (peça 26) , cujo AR é de 17/6/2008 (peça 27) , não tendo a notificação sido entregue ao destinatário.
6.15.	A prescrição, por meio do critério da Lei 9.873/1999, se deu em 10/6/2013, considerando que até 21/2/2014, quando foi instituída a Comissão de TCE por meio da Portaria Capes 29, de mesma data, o processo permaneceu inoperante (peça 37, p. 2) .
6.16.	Embora tenha se operado a prescrição, identificou-se nos autos ainda, os seguintes atos inequívocos de apuração dos fatos: 
	5) despacho da auditoria interna para instauração de TCE em 22/6/2016 (peça 29) e a 5ª notificação 28/2016 à recorrente, solicitando o ressarcimento dos recursos, sob pena de envio da TCE ao TCU (peça 32) , cujo AR é de 17/6/2008 (peça 27) ;
	6) Ofício 5/2017-2014/CTCE 29/Capes, de 6/6/2017, em que a Comissão de TCE notifica a recorrente a respeito do débito (peça 37) , cujo AR é de 20/6/2017 (peça 38) ;
	7) Relatório da Comissão de TCE, de 10/11/2017 (peça 42) ; 
	8) Parecer 2/2018/AUD/GAB/PR, de 7/2/2018 da Auditoria (peça 40) , que, com base no Relatório da Comissão de TCE, concluiu pelo dano ao erário e propôs o encaminhamento à Secretaria Federal de Controle Interno (peça 40) ; 
	9) Relatório de Auditoria 248/2019, de 21/3/2019, da Controladoria-Geral da União (peça 43) ; 
		10) autuação, pelo TCU, do presente processo, em 2/5/2019, para apuração dos fatos e julgamento pelo tribunal de contas;
		d) Interrupções pela citação dos responsáveis:
6.17.	A prescrição também é interrompida "pela notificação ou citação do indiciado ou acusado, inclusive por meio de edital", nos termos do art. 2º, I, da Lei 9.873/1999. E, no regime dessa lei, a interrupção se dá pela citação propriamente dita, e não pelo despacho que a ordena. Com esse fundamento, não ouve interrupção da prescrição, considerando que a citação da responsável Paula Alexandra Fatur Santos se deu apenas em 10/6/2019 (AR de 1º/7/2019) .
	e) Da prescrição intercorrente:
6.18.	Nos termos do art. 1º, § 1º, da Lei 9.873/1999, opera-se a prescrição intercorrente se o processo ficar paralisado por mais de três anos, aguardando "julgamento ou despacho".
6.19.	Note-se que há uma correlação entre essa hipótese e as causas de interrupção da prescrição do art. 2º. Com efeito, uma vez interrompida a prescrição por alguma das hipóteses do art. 2º, o processo não pode ficar inativo, sem qualquer inovação processual relevante, por mais de três anos. 
6.20.	Trata-se de prazo específico, não se aplicando nem o prazo geral de cinco anos nem o prazo especial, da lei penal (§ 2º) . A finalidade da prescrição intercorrente, com seu prazo próprio, é a de assegurar a eficiência e celeridade nas apurações administrativas. Seria contrário a essa finalidade a paralisação injustificada do processo por período maior que o triênio estabelecido para a hipótese.
6.21.	Especificamente quanto a esta TCE, verifica-se, pelos documentos constantes dos autos, um intervalo superior a cinco anos durante o período de   10/6/2008, com a 4ª notificação 223/2008 à recorrente (peça 26) e 21/2/2014, quando foi instituída a Comissão de TCE por meio da Portaria Capes 29, de mesma data, se operando, portanto, a prescrição intercorrente prevista na Lei 9.873/1999, considerando que o processo não teve andamento regular. 
	g) Conclusão:
6.22.	Independentemente da existência de outras causas interruptivas não elencadas acima (citações no âmbito administrativo, tentativas de solução conciliatória, decisão condenatória recorrível etc.) , cujo levantamento não se fez necessário, observa-se, pelos eventos indicados, que transcorreu prazo suficiente para se operar a prescrição, se for considerado o prazo geral de cinco anos) , tomando-se por referência a Lei 9.873/1999, tida pelo STF como norma regente da prescrição da pretensão punitiva pelo TCU. 
6.23.	Na situação em exame no presente processo, teria ocorrido a prescrição caso o Código Civil fosse adotado como referência e teria se operado pelo regime da Lei 9.873/1999.
6.24.	Partindo-se da premissa de que a pretensão reparatória segue as mesmas balizas, enquanto não houver norma específica a respeito, a demonstração de que se operou a prescrição punitiva impõe, como consequência, a conclusão de que também não seria viável a condenação ao ressarcimento do prejuízo apurado nos autos. 
6.25.	Assim, a não ser que seja adotada a premissa da imprescritibilidade das ações de ressarcimento ao erário, verifica-se a que os prazos extintivos foram extrapolados. 	Nesse contexto, o julgamento do processo deve ser sobrestado, até ulterior deliberação do Tribunal.
CONCLUSÃO
7.	Das análises anteriores, conclui-se que:
	a) a recorrente descumpriu os compromissos assumidos no Termo de Compromisso BEX2075/95-4 (peça 7) e não logrou comprovar que sua responsabilidade deve ser afastada, cabendo-lhe a devolução das parcelas recebidas;
	b) à exceção de que seja adotada a premissa da imprescritibilidade das ações de ressarcimento ao erário, teria ocorrido a prescrição, caso seja adotado como referência, tanto o Código Civil, como os critérios da Lei 9.973/1999;
	c) nesse contexto, não se mostra recomendável, decidir, nesta ocasião, pela utilização quaisquer regime, ante o cenário exposto, de que é possível o esclarecimento da decisão, em sentido diverso da compreensão ora defendida, ou mesmo a modulação de sua eficácia, para  preservar as ações de controle instauradas com base no entendimento jurisprudencial então vigente;
	d) o julgamento do presente recurso de reconsideração deve ser sobrestado, até o trânsito em julgado do RE 636.886 ou ulterior deliberação do Tribunal a respeito do tema.
PROPOSTA DE ENCAMINHAMENTO
10.	Ante o exposto, com fundamento nos artigos 32, inciso I; e 33, da Lei 8.443/1992, submetem-se os autos à consideração superior, com posterior encaminhamento ao Ministério Público junto ao Tribunal de Contas da União e ao Gabinete do Relator, propondo:
1. que o julgamento do presente recurso de reconsideração seja sobrestado, até o trânsito em julgado do RE 636.886 ou ulterior deliberação do Tribunal a respeito do tema;
1. comunicar a deliberação que vier a ser proferida por esta Corte à recorrente, à Coordenação de Aperfeiçoamento de Pessoal de Nível Superior e demais interessados."
2.	Por sua vez, o Ministério Público junto ao Tribunal, em parecer da lavra do procurador Júlio Marcelo de Oliveira, diverge da proposta da unidade técnica nos seguintes termos:
"Trata-se de recurso de reconsideração interposto por Paula Alexandra Fatur Santos (peça 74) contra o Acórdão 1231/2020-TCU-Primeira Câmara (peça 62) , exarado nos seguintes termos: 
 "9.1. com fundamento nos arts. 1º, inciso I, 16, inciso III, alínea "b", e 19, da Lei 8.443/1992, julgar irregulares as contas de Paula Alexandra Fatur Santos (XXX.529.390-XX) , condenando-a ao pagamento do débito no valor de R$ 207.782,02 (duzentos e sete mil setecentos e oitenta e dois reais e dois centavos ) , na data de 18/1/2007, atualizado monetariamente e acrescido dos juros de mora devidos, calculado desde a data de ocorrência indicada até sua efetiva quitação, na forma da legislação vigente, fixando o prazo de 15 (quinze) dias, a contar do recebimento da notificação, para que seja comprovado, perante este Tribunal, o recolhimento da quantia à Coordenação de Aperfeiçoamento de Pessoal de Nível Superior, nos termos do art. 23, inciso III, alínea "a", da referida Lei, c/c o art. 214, inciso III, alínea "a", do Regimento Interno do TCU;
9.2. com fundamento no art. 26 da Lei 8.443/1992, autorizar, se requerido, o pagamento da importância devida em até 36 (trinta e seis) parcelas mensais e consecutivas, fixando o prazo de 15 (quinze) dias, a contar do recebimento da notificação, para que seja comprovado, perante este Tribunal, o recolhimento da primeira parcela, e de 30 (trinta) dias, a contar da parcela anterior, para que seja comprovado o recolhimento das demais parcelas, devendo incidir sobre cada valor mensal os devidos acréscimos legais, na forma prevista na legislação vigente, além de alertar que a falta de comprovação do recolhimento de qualquer parcela importará no vencimento antecipado do saldo devedor, nos termos do art. 217 do Regimento Interno do TCU;
9.3. com fundamento no art. 28 da Lei 8.443/1992, autorizar, desde logo, a cobrança judicial das dívidas, caso não atendida a notificação; e
9.4. dar ciência deste acórdão à Coordenação de Aperfeiçoamento de Pessoal de Nível Superior e à responsável."
		Promovido o exame de admissibilidade (peças 76/7) e recebido o recurso (peça 79) , foram os autos restituídos à Secretaria de Recursos, ocasião na qual a auditora-instrutora promoveu o exame constante à peça 87, segundo o qual avaliou a ocorrência de prescrição do débito e se a responsabilidade da recorrente deveria ser afastada. 
		Por intermédio desse exame, a auditora concluiu que:
"a) a recorrente descumpriu os compromissos assumidos no Termo de Compromisso BEX2075/95-4 (peça 7) e não logrou comprovar que sua responsabilidade deve ser afastada, cabendo-lhe a devolução das parcelas recebidas;
b) à exceção de que seja adotada a premissa da imprescritibilidade das ações de ressarcimento ao erário, teria ocorrido a prescrição, caso seja adotado como referência, tanto o Código Civil, como os critérios da Lei 9.973/1999;
c) nesse contexto, não se mostra recomendável, decidir, nesta ocasião, pela utilização quaisquer regime, ante o cenário exposto, de que é possível o esclarecimento da decisão, em sentido diverso da compreensão ora defendida, ou mesmo a modulação de sua eficácia, para  preservar as ações de controle instauradas com base no entendimento jurisprudencial então vigente;
d) o julgamento do presente recurso de reconsideração deve ser sobrestado, até o trânsito em julgado do RE 636.886 ou ulterior deliberação do Tribunal a respeito do tema."
	Foi proposto, então, com a anuência do corpo diretivo da Secretaria de Recursos (peças 88/9) , o seguinte:
 "10.	Ante o exposto, com fundamento nos artigos 32, inciso I; e 33, da Lei 8.443/1992, submetem-se os autos à consideração superior, com posterior encaminhamento ao Ministério Público junto ao Tribunal de Contas da União e ao Gabinete do Relator, propondo:
1. que o julgamento do presente recurso de reconsideração seja sobrestado, até o trânsito em julgado do RE 636.886 ou ulterior deliberação do Tribunal a respeito do tema;
1. comunicar a deliberação que vier a ser proferida por esta Corte à recorrente, à Coordenação de Aperfeiçoamento de Pessoal de Nível Superior e demais interessados."
II
	O Ministério Público de Contas da União, pelos motivos a seguir expostos, discorda da proposta de encaminhamento apresentada pela Serur. 
	Nesse sentido, destaca-se, inicialmente, que os argumentos recursais apresentados pela sra. Paula Alexandra Fatur Santos não possuem o condão de alterar a avaliação promovida pelo Tribunal ao tempo do Acórdão 1231/2010-TCU-Primeira Câmara, eis que a responsabilização da responsável pelo descumprimento do Termo de Compromisso BEX 2075/95-4 ampara-se em robustos elementos probatórios. Nesse sentido, transcreve-se o seguinte excerto do exame empreendido pela auditora-instrutora, in verbis:
 "5.2.	Os argumentos do recorrente não merecem prosperar. Verifica-se que constam dos autos elementos probatórios robustos que caracterizam a responsabilidade de Paula Alexandra Fatur Santos, ex-bolsista, em função do descumprimento do Termo de Compromisso BEX 2075/95-4 (peça 7) , em virtude da não comprovação da conclusão do curso de doutorado no exterior.
5.3.	Nesse sentido, deve-se esclarecer que, conforme jurisprudência pacífica desta Corte, para que se imponha a obrigação de repor um dano ao erário, não é necessário caracterizar dolo ou má-fé por parte dos responsáveis, bastando que se caracterize uma conduta culposa stricto sensu, por imperícia, imprudência ou negligência, da qual resulte um dano ao erário, passível de ressarcimento à luz da Lei 8.443/1992 e da Constituição Federal (Acórdão 1559/2014-TCU-Plenário, Rel. Ana Arraes, 3694/2014-2ª Câmara, Rel. André de Carvalho e 5.297/2013-1ª Câmara, Rel. José Múcio) . 
5.4.	Basta identificar o responsável pelos atos ilícitos e pelo dano ocasionado, quantificar o mencionado dano e estabelecer o nexo de causalidade entre o citado dano e os atos omissivos ou comissivos praticados pelo responsável. Tudo isso está claramente demonstrado nos autos, não podendo ser aceitos os argumentos da responsável.
5.5.	Os argumentos em relação aos erros procedimentais da universidade e à doença que teriam sido os responsáveis pela não conclusão do curso de doutorado não procedem, considerando que, ao solicitar renovação da bolsa por mais 6 meses, a partir de março/2000, a recorrente informou que havia sido aprovada na avaliação compreensiva da instituição de ensino. Entretanto, não encaminhou documento que comprovasse essa informação, motivo pelo qual a Capes não renovou a bolsa, o que evidencia a responsabilidade da recorrente. Esses argumentos já haviam sido rechaçados no voto condutor do acórdão atacado:
'16. A responsável informou na sua defesa que os problemas administrativos ocorridos junto à universidade canadense impediram a defesa de sua tese nos prazos e condições que lhe foram concedidos, sendo necessário mais seis meses de estudo para conclusão do curso. Contudo, o que se verifica é que se passaram mais de doze meses entre a avaliação de outubro de 2000 e o seu efetivo retorno ao país.
17. Quanto ao seu quadro de saúde, como anotado pela unidade instrutora, os principais documentos apresentados, quais sejam, uma avaliação psicológica e dois atestados médicos, são relativamente recentes, pois remontam aos anos de 2018 e 2019, portanto, distantes dos acontecimentos por ela narrados. 
18.	 Verifico, ainda, a existência de alguns recibos de medicamentos adquiridos no ano de 2001. Contudo, tais documentos não estão acompanhados de relatórios ou avaliações que correlacionem o quadro de saúde da ex-bolsista e a impossibilidade de concluir o curso, o que seria necessário para estabelecer o nexo de causalidade sustentado pela responsável.'
5.6.	Assim, considerando que a recorrente descumpriu os compromissos assumidos, em especial o item 5 do Termo de Compromisso BEX2075/95-4 (peça 7, p. 5) , e que não logrou comprovar que sua responsabilidade deve ser afastada, lhe cabe a devolução das parcelas recebidas."
	O MP de Contas discorda, contudo, da avaliação de que o processo deva ser sobrestado, até o trânsito em julgado do RE 636.886 ou ulterior deliberação do Tribunal a respeito do tema.
	Com efeito, no concernente à recente decisão do STF, exarada no âmbito do RE 636.886, o MP de Contas considera que somente alcança a fase de execução do acórdão condenatório do Tribunal, ou seja, a etapa de cobrança do título extrajudicial constituído, não atingindo os processos de controle externo em curso. 
	Nesse contexto, mantem-se incólume a jurisprudência do TCU fundada no art. 37, § 5º, da Constituição Federal. Citem-se, como precedentes, o Acórdão 5236/2020-TCU-Primeira Câmara  (Relator Min. Benjamin Zymler) e o Acórdão 6350/2020-TCU-Segunda Câmara (Relator Ministro Aroldo Cedraz) . 
	Dito isso, o MP de Contas diverge do encaminhamento proposto e sugere que o presente recurso reconsideração seja, de pronto, julgado, devendo o Tribunal conhecê-lo, para, no mérito, negar-lhe provimento. 
III
	Ante o exposto, o MP de Contas diverge da proposta de encaminhamento apresentada pela unidade instrutiva e propõe que o Tribunal conheça do recurso de reconsideração interposto pela sra. Paula Alexandra Fatur Santos, para, no mérito, negar-lhe provimento, mantendo-se o Acórdão 1231/2020-TCU-Primeira Câmara nos seus exatos termos." 
É o Relatório.

Ivana Andres de Oliveira (OAB/SC nº 10.582), representando Paula Alexandra Fatur Santos

Procurador Júlio Marcelo de Oliveira.

TOMADA DE CONTAS ESPECIAL. BOLSA DE ESTUDO NO EXTERIOR PARA REALIZAR CURSO DE DOUTORADO. DESCUMPRIMENTO DO TERMO DE COMPROMISSO. NÃO COMPROVAÇÃO DA CONCLUSÃO DO CURSO. CITAÇÃO. ARGUMENTOS INCAPAZES DE ELIDIR OS FATOS APONTADOS. CONTAS IRREGULARES. DÉBITO. RECURSO DE RECONSIDERAÇÃO. CONHECIMENTO. NEGATIVA DE PROVIMENTO.

TOMADA DE CONTAS ESPECIAL (TCE)

Secretaria de Recursos (Serur); Secretaria de Controle Externo de Tomada de Contas Especial (SecexTCE).

Trata-se de recurso de reconsideração interposto pela Sra. Paula Alexandra Fatur Santos contra o Acórdão 1231/2020-TCU-Primeira Câmara, por meio do qual o TCU apreciou tomada de contas especial instaurada pela Coordenação de Aperfeiçoamento de Pessoal de Nível Superior (Capes) , em razão da não comprovação da regular aplicação dos recursos repassados pela União por meio do Termo de Compromisso BEX 2075/95-4, que tinha por objeto o afastamento da recorrente do país para realizar curso de doutorado junto à McGill University, Canadá, no período de 1º/9/1996 a 30/8/2000, com bolsa daquela coordenação. 
Na ocasião, o Tribunal julgou irregulares as contas da Sra. Paula Alexandra Fatur Santos, bem como a condenou ao pagamento do débito apurado, no valor histórico de R$ 207.782,02. A decisão recorrida acolheu o posicionamento da unidade técnica que observou ter havido a prescrição da pretensão punitiva desta Corte de Contas, nos termos do incidente de uniformização de jurisprudência apreciado pelo Acórdão 1441/2016-TCU-Plenário.
Na fase interna da TCE, considerando a não comprovação da conclusão do doutoramento, o órgão concedente concluiu pela impugnação total das despesas incorridas, compreendendo mensalidades, seguro-saúde, auxílio instalação, passagem aérea e taxas, que totalizou 16.288,00 dólares americanos (U$$) e 84.905,00 dólares canadenses (CAD) , que, convertidas nas taxas de câmbio vigentes em 18/1/2007, atingiram o total de R$ 188.897,29. A esse montante foi acrescida multa de 10%, por disposição da cláusula 5 do ajuste, apurando-se débito de R$ 207.787,02.
Nesta oportunidade, a recorrente alega, em suma, que teria ocorrido a prescrição do débito, tendo em vista o recente julgamento, pelo Supremo Tribunal Federal, do RE 636.886 (tema 899 de repercussão geral) , bem como que não poderia ser responsabilizada para devolver os valores questionados, com base nos seguintes argumentos:
a) sofreu com problemas administrativos da própria McGill University que acarretaram dificuldades para o encerramento do curso; 
b) tais problemas fizeram com que a recorrente não pudesse defender sua tese de doutorado dentro dos prazos e condições que lhe foram concedidos, sendo necessários mais 6 meses de estudo para a conclusão do curso; 
c) a recorrente foi acometida por problemas médicos, além de financeiros, já que não recebia mais a bolsa da Capes, o que lhe impossibilitou a conclusão do curso; 
d) em razão de erros procedimentais de responsabilidade da McGill University, que não orientou a recorrente como deveria, a Sra. Paula Alexandra Fatur Santos submeteu seu trabalho a orientador externo que o avaliou com nota "A", procedimento que levou o comitê da universidade a alterar sua nota final para o status de "em continuação"; 
e) em razão desses graves acontecimentos, a recorrente desenvolveu uma doença de difícil tratamento e sem cura denominada cistite intersticial, que teve de tratar para conter o seu avanço; e
f) em dezembro de 2001, sem mais conseguir se manter no Canadá, e com um quadro de depressão e esgotamento mental, a recorrente não pôde fazer a defesa da sua tese de doutorado por culpa da instituição de ensino e de problemas de saúde, inexistindo responsabilidade de sua parte pelos eventos que se sucederam.
A Secretaria de Recursos analisou todos os argumentos de fato e de direito apresentados pela recorrente, formulando as seguintes conclusões:
a) a recorrente descumpriu as obrigações assumidas no Termo de Compromisso BEX2075/95-4 (peça 7) e não logrou comprovar que sua responsabilidade deve ser afastada, cabendo-lhe a devolução das parcelas recebidas;
b) à exceção de que seja utilizada a premissa da imprescritibilidade das ações de ressarcimento ao erário, teria ocorrido a prescrição, caso seja adotado como referência tanto o Código Civil como os critérios da Lei 9.973/1999;
c) assim, não se mostraria recomendável, decidir, nesta ocasião, pela utilização de quaisquer dos regimes; e
d) o julgamento do presente recurso de reconsideração deveria ser sobrestado, até o trânsito em julgado do RE 636.886 ou ulterior deliberação do Tribunal a respeito do tema.
O Parquet, nos termos de sua manifestação regimental reproduzida no relatório que fundamenta esta deliberação, discordou de tal encaminhamento, propondo que o presente recurso fosse julgado improcedente. 
II
Após essa indispensável contextualização dos autos, passo a me manifestar sobre as razões recursais e sobre as propostas de encaminhamento formuladas pelas instâncias instrutivas. 
Preliminarmente, por estarem presentes os requisitos de admissibilidade previstos nos arts. 32, inciso I, e 33 da Lei 8.443/1992, entendo pertinente conhecer do recurso de reconsideração e passo a examinar o mérito do apelo. 
A propósito da análise realizada pela Serur sobre a prescrição do débito, assinalo, inicialmente, que ainda pairam diversas dúvidas sobre o conteúdo e a extensão do julgado proferido no RE 636.886, de forma que não há elementos seguros para se avançar na mudança da jurisprudência consolidada do TCU enquanto não forem decididos os embargos de declaração opostos à referida decisão.
Conforme expus no voto condutor do Acórdão 11532/2020-TCU-Primeira Câmara:
"25. (...) não se sabe qual o dies a quo (a data de ocorrência do fato irregular ou a do seu conhecimento pelo TCU) e quais seriam as hipóteses de interrupção da prescrição. Da mesma forma, não é certo se a Corte Maior modulará os efeitos de sua decisão, nos termos do art. 927, § 3º, do Código de Processo Civil:
'3º Na hipótese de alteração de jurisprudência dominante do Supremo Tribunal Federal e dos tribunais superiores ou daquela oriunda de julgamento de casos repetitivos, pode haver modulação dos efeitos da alteração no interesse social e no da segurança jurídica.'
26. Ademais, a Exma. Ministra Rosa Weber proferiu, recentemente, em 17/8/2020, decisão monocrática na qual reconheceu a incidência do prazo decenal do Código Civil sobre os processos de controle externo que apuram a ocorrência de débito (MS 34.467/DF) . Em suas palavras:
'8. Vale dizer, portanto, que a atuação do TCU em tomada de contas especial, por não constituir via própria para a apuração de ato doloso tipificado na Lei de Improbidade Administrativa, se encontra submetida a prazo prescricional.
 (...) 
16. Anoto que, no âmbito das relações jurídicas de direito privado, ressalvados casos especiais, como o da prestação de contas de quantias recebidas pelo advogado de seu cliente (art. 25-A da Lei nº 8.906/1994) , a pretensão de exigir contas está regulada pelo prazo prescricional decenal veiculado no art. 205 do Código Civil, como se extrai de precedentes do Superior Tribunal de Justiça (AgRg no AREsp 449.544/MS, Rel. Min. Maria Isabel Gallotti; AgRg no AREsp 642.576/PR, Rel. Min. Marco Aurélio Bellizze; e AgRg no AREsp 616.736/DF, Rel. Min. Luis Felipe Salomão) .
17. Não vislumbro justificativa para que o prazo prescricional adotado, como regra, em relações jurídicas de direito privado, não seja observado em tomada de contas especial, voltada a fiscalizar o uso de dinheiro público.' (grifos acrescidos) .
27. Diante de todas as dúvidas ainda existentes sobre a extensão da decisão proferida no RE 636.886 e da aparente indefinição do STF sobre o prazo prescricional incidente sobre os processos de controle externo, opto por aplicar ao caso em exame os entendimentos jurisprudenciais do TCU e do próprio STF, ainda vigentes, que reconhecem a imprescritibilidade dos débitos apurados pelo TCU."
Há incerteza até mesmo quanto ao regime jurídico da prescrição aplicável ao processo de tomada de contas especial, no órgão instaurador e posteriormente na Corte de Contas. Isso porque o RE 636.886 tratou da ação de execução de acórdão do TCU, tendo decidido pela aplicação da Lei 6.830/1980 (Lei de Execução Fiscal) nessa etapa processual.
Essa premissa é muita clara na seguinte passagem do voto proferido pelo Ministro Alexandre de Moraes, ao tratar dos pressupostos iniciais para o seu convencimento:
"Após a conclusão da tomada de contas, com a apuração do débito imputado ao jurisdicionado, a decisão do TCU formalizada em acórdão terá eficácia de título executivo e será executada conforme o rito previsto na Lei de Execução Fiscal (Lei 6.830/1980) , por enquadrar-se no conceito de dívida ativa não tributária da União, conforme estatui o art. 39, § 2º, da Lei 4.320/1964 (...) 
Desse modo, entendo que, no caso, não há que se falar em imprescritibilidade, aplicando-se, integralmente, o disposto no artigo 174 do Código Tributário Nacional c/c art. 40 da Lei 6.830/1980, que rege a Execução Fiscal e fixa em cinco anos, respectivamente, o prazo para a cobrança do crédito fiscal e para a declaração da prescrição intercorrente." (grifos acrescidos) .
Dessa forma, se há certeza sobre a posição do Supremo Tribunal Federal quanto à prescritibilidade do processo de controle externo para a constituição de débito, em face da própria incidência, a reverso, da Súmula STF 150 (prescreve a execução no mesmo prazo de prescrição da ação) , há muitas incertezas em relação às regras da contagem do prazo, aos marcos inicial e interruptivo, enfim quanto ao regime jurídico aplicável ao tema. Isso obstaculiza a aplicação in concreto da mudança de entendimento do STF sobre o tema, consubstanciada no RE 636.886.
Sendo assim, diante de todas essas dúvidas, julgo adequado, como medida de prudência e no legítimo espaço de atuação constitucional deste Tribunal, aplicar a jurisprudência vigente nesta Corte de Contas a respeito da prescrição do débito até que todos esses relevantes aspectos sejam elucidados, seja pela apreciação dos embargos de declaração junto ao STF, seja mediante novo incidente de uniformização de jurisprudência nesta Casa, em momento futuro, na hipótese de a Corte Suprema não esclarecer todos os pontos acima suscitados.
Ademais, compreendo que não cabe o sobrestamento do presente feito até a decisão definitiva do RE 636.886, uma vez que o art. 1.035, § 5º, do CPC não alcança os processos levados a cabo perante esta Corte de Contas, na linha da jurisprudência desta Casa, a exemplo do Acórdão 1267/2019-TCU-Plenário.
Ademais, o eventual julgamento deste processo, mesmo que em sentido eventualmente distinto do que vier a ser adotado pelo STF, não implica prejuízo intransponível aos responsáveis, já que o tema pode ser revisitado em recurso de revisão e em eventuais embargos à execução, perante o Poder Judiciário.
Diante disso, e considerando que recentes decisões deste Tribunal, prolatadas após a mencionada deliberação do STF, adotaram a tese da imprescritibilidade da pretensão ressarcitória no âmbito do controle externo (Acórdão 5236/2020-TCU-Primeira Câmara, 6.171/2020-2ª Câmara, 6.084/2020-1ª Câmara, 5.681/2020-2ª Câmara, 6.846/2020-2ª Câmara, 6.676/2020-2ª Câmara, 6.707/2020-2ª Câmara, 6.473/2020-1ª Câmara, 6.466/2020-1ª Câmara, 6.465/2020-1ª Câmara, dentre outros) , deixo de acolher a proposta de sobrestamento da análise de mérito destes autos e aplico a posição vigente nesta Casa quanto à imprescritibilidade do débito.
No que tange ao mérito dos demais argumentos carreados pela recorrente, adoto como razões de decidir o exame realizado pela Serur, que foi corroborado pelo MPTCU, e proponho negar provimento ao recurso oposto pela Sra. Paula Alexandra Fatur Santos.
	Ante o exposto, VOTO por que seja adotada a deliberação que ora submeto a este Colegiado.
TCU, Sala das Sessões Ministro Luciano Brandão Alves de Souza, em 16 de março de 2021.
BENJAMIN ZYMLER 
Relator